臺灣臺中地方法院民事判決　九十三年度重訴字第三六一號
　　原　　　告　乙○○
　　被　　　告　甲　○
　　訴訟代理人　楊雯齡　　　律師
右當事人間確認所有權存在事件，本院於民國九十三年十二月三日言詞辯論終結，判
決如左：
    主      文
原告之訴駁回。
訴訟費用由原告負擔。
    事實及理由
壹、原告主張：兩造公同共有坐落台中縣烏日鄉○○段小段二六五之九地號，面
    積三九五○平方公尺之土地（下稱系爭土地），乃源於原告之祖父即被告之父親
    廖阿德向地主張本達承租坐落台中縣烏日鄉○○段小段二六五地號，面積一
    一八四九平方公尺之耕地而來，雙方定有耕地三七五租約，原告之祖父廖阿德於
    民國（下同）七十六年一月十八日過世後，為辦理耕地租約繼承，被告於七十六
    年三月十日簽立耕作面積同意書後（下稱耕作面積同意書）予原告及其他繼承人
    後，改由兩造共同向地主張本達承租。依耕作面積同意書，原告承租之面積為九
    三四九平方公尺、被告承租之面積為二五○○平方公尺，兩造並按各自耕作之面
    積繳納租穀（租金），向無爭議，嗣後地主張本達為收回耕地，經與兩造協商後
    於九十三年間簽立同意書（下稱終止租約同意書），由地主將兩造所共同承租耕
    地三分之一之系爭土地補償予兩造以終止耕地租約，並經兩造同意將系爭土地登
    記為兩造公同共有，則依法理兩造應按實際耕作之面積比例加以分配終止耕地租
    約後所補償之系爭土地，詎被告竟不同意，爰依耕作面積同意書之約定提起本訴
    訟等語。並聲明：確認兩造公同共有坐落台中縣烏日鄉○○段小段二六五之
    九地號，面積三九五○平方公尺之土地，原告取得之面積為三○九○平方公尺，
    被告取得之面積為八六○平方公尺。
貳、被告則以：系爭土地原係被告父親廖阿德向地主承租，由被告及丈夫陳丁發實際
    耕作，後來廖阿德逝世後，始改由兩造共同承租耕作，因原告父親早逝，家庭經
    濟狀況不佳，被告念於姑姪親情，始會書立系爭耕作面積同意書，同意由原告承
    耕較大面積之土地，免其生活陷入困境。嗣後，地主與兩造協議終止耕地租約，
    三方面並簽立終止租約同意書，由兩造取得系爭土地作為補償，並以公同共有方
    式辦理土地登記。查被告簽立之耕作面積同意書僅表示針對繼承取得之耕作權願
    僅耕作二五○○平方公尺，而本件被告取得系爭土地所有權，乃另基於與地主間
    之終止租約同意書，二者之法律關係截然不同，況系爭土地經協議後已登記為兩
    造公同共有，則各公同共有人間就公同共有物，並無應有部分存在，原告訴請確
    認取得部分為三○九○平方公尺，顯無法律根據，其訴實無理由等語資為抗辯。
參、按民事訴訟法第二百四十七條所謂即受確認判決之法律上利益，係指因法律關係
    之存否不明確，致原告在私法上之地位有受侵害之危險，而此項危險得以對於被
    告之確認判決除去者而言，最高法院四十二年台上字第一○三一號著有判例可循
    ，經查，本件原告主張其於系爭土地上取得之面積為三○九○平方公尺、被告為
    八六○平方公尺，被告則否認之，是原告法律上地位受有侵害之虞，自有受確認
    判決之法律上利益，合先敘明。
肆、兩造不爭執事項：
一、原告提出之耕作面積同意書、與地主簽訂之終止租約同意書、租單及原告主張之
    兩造實際耕作面積均為真正。
二、兩造為系爭耕地之共同耕作權人及系爭土地之公同共有人。
伍、兩造之爭執重點為：原告主張依系爭耕作面積同意書之約定，其得訴請確認兩造
    取得系爭土地之面積是否有理由？
陸、本院之判斷：
一、按依法律規定或依契約，成一公同關係之數人，基於其公同關係，而共有一物者
    ，為公同共有人。各公同共有人之權利，及於公同共有物之全部。公同共有人之
    權利義務，依其公同關係所由規定之法律或契約定之。除前項之法律或契約另有
    規定外，公同共有物之處分，及其他之權利行使，應得公同共有人全體之同意。
    民法第八百二十七條、第八百二十八條分別定有明文。查系爭土地為兩造公同共
    有，而兩造公同共有系爭土地，乃源於上開與地主簽訂之終止租約同意書，此從
    該同意書上記載「乙（即被告）丙（即原告）分得之土地，因他故同意以公同共
    有方式辦理登記」可以得知，此有該終止租約同意書一份附卷可稽（見本院卷第
    三四頁），且為兩造所不爭，自堪信為真。而本院詢問兩造將系爭土地登記為公
    同共有之原因為何？原告陳稱：當時是因為我姑姑即被告不同意按耕作面積分配
    ，才登記為公同共有，所以沒有說何人之權利有多少等語；被告則陳稱：系爭土
    地乃被告父親所遺留下來，被告不同意分割，所以才登記為公同共有等語（以上
    均見本院九十三年十月五日準備程序筆錄），則依兩造之陳述以觀，兩造將系爭
    土地登記為公同共有，乃因無法就共同承租之系爭土地應如何分配、分割取得共
    識，方同意登記為公同共有，足見兩造就公同共有物即系爭土地之各人權利比例
    ，自始即未加以約定。原告雖主張被告曾於七十六年三月十日書立耕作面積同意
    書交予原告，其上記載：立同意書人甲○（即被告）係原承租人廖阿德之合法繼
    承人，茲因原承租人廖阿德於七十六年一月十八日不幸死亡，茲為辦理三七五租
    約耕作繼承手續，經其他繼承人同意，由立同意書人甲○繼承三七五租約耕地坐
    落台中縣烏日鄉○○段小段二六五、二六五之二地號內依現狀耕地位置面積
    約計二分五厘地耕作權，唯恐口無憑，特立此同意書為據等語，則前揭耕作面積
    同意書為兩造間之約定，兩造亦據此約定實際耕作繳租，是原告自得依此約定，
    請求確認兩造於系爭公同共有土地上各自取得之面積云云。然查，原告所主張之
    耕作面積同意書，僅就兩造間對於繼承取得之耕作面積如何分配為約定，並未就
    將來與地主終止耕地租約獲得補償時應如何分配補償土地為約定，亦非兩造間於
　　十餘年後將系爭土地登記為公同共有之約定，則原告依上開耕作面積同意書之約
    定，請求確認兩造於系爭公同共有土地各自取得之面積，顯乏法律根據，並不足
    採。
二、本件原告之主張缺乏法律根據，為無可採，則原告依系爭耕作面積同意書之約定
    ，訴請確認兩造公同共有之系爭土地，原告取得之面積為三○九○平方公尺，被
    告取得之面積為八六○平方公尺，為無理由，應予駁回。
三、本件判決之基礎已臻明確，原告另聲請訊問證人即土地代書欲證明簽訂終止租約
    同意書時，其有表示因為其耕作面積比較大，所以要分比較多，但被告不同意，
    所以才會簽立如上開內容之終止租約同意書等情，本院認為兩造關於簽訂終止租
　　約同意書之經過已臻明確，並無再予調查之必要，爰不予通知，附此敘明。
捌、訴訟費用負擔之依據：民事訴訟法第七十八條。
中　　　華　　　民　　　國　　九十三　　年　　 十二　　 月　　十七　　日
                                        臺灣臺中地方法院民事第三庭
~B審判長法　官　張瑞蘭
~B　　　法　官　許石慶
~B　　　法　官　洪堯讚
右為正本係照原本作成
如對本判決上訴，須於判決送達後廿日內向本院提出上訴狀
中　　　華　　　民　　　國　　九十三　　年　　 十二　　 月　　十七　　日
~B法院書記官
